【裁判字號】    90,上,418
【裁判日期】    901120
【裁判案由】    損害賠償
【裁判全文】
臺灣高等法院臺中分院民事判決  九年度上字第四一八號
      上  訴  人  甲○○
      法定代理人  顏祜潛
      訴訟代理人  蔡永森
                  陳明智
右當事人間請求損害賠償事件，上訴人對於中華民國九十年六月十九日臺灣臺中地方
法院九十年度訴字第一四八五號第一審判決提起上訴，本院判決如左：
    主    文
上訴及假執行之聲請均駁回。
第二審訴訟費用由上訴人負擔。
    事實及理由
一、上訴人起訴主張：緣被上訴人以訴外人林瑞滄、鍾兆連、林瑞坤等人積欠被上訴
    人新台幣六百三十萬元及遲延利息為由，向臺灣臺中地方法院聲請核發支付命令
    ，經該院核發支付命令並確定在案，被上訴人據確定之支付命令向台灣台中地方
    法院聲請強制執行，經台灣台中地方法院以八十七年度執字第一五五九四號強制
    執行事件，對訴外人林瑞滄所有坐落於台中縣大里市○○段一一八二地號、地目
    「建」之土地及其上建號第三九一號建物（下稱系爭土地及房屋）執行查封拍賣
    ，惟系爭土地上之建物門牌號碼於查封前已經整編為台中縣大里市○○路九巷八
    號、十號、十二號，被上訴人於聲請查封時竟陳報錯誤，仍以整編前之台中縣大
    里市○○路七十五號陳報執行法院，使執行法院仍以舊門牌號碼製作拍賣公告，
    伊於拍賣前至東興路查看，東興路六十五號與八十一號間有一空地，故誤以為所
    拍賣之土地為靠近路旁，地點不錯，而於八十八年二月二十三日以新台幣（下同
    ）六百四十萬元參與執行法院所定之第三次拍賣之投標並得標，並已繳納保證金
    一百八十九萬元，嗣拍定後伊於整地時始覺查伊所標得之建物為整編後之台中縣
    大里市○○路九巷八號、十號、十二號，拍賣取得之土地係於巷內之土地，並非
    伊所誤認位於東興路六十五號與八十一號間靠近路旁之空地，伊乃拒絕繳納拍定
    價金，經執行法院撤銷該次拍賣程序，並定期再拍賣，執行法院於第五次拍賣由
    訴外人曾水懷、曾美玲共同以四百二十四萬元得標拍定。嗣執行法院以裁定命伊
    補繳再拍賣之程序費用一萬一千零二十二元及二次拍定金額之價差二百十六萬元
    ，合計二百十七萬一千零二十二元，致伊所繳之保證金一百八十九萬元，遭執行
    法院沒收分配予債權人，執行法院另再裁定扣除上開保證金後，伊應負擔再拍賣
    之差額二十八萬一千零二十二元，故伊共受有受有二百十七萬一千零二十二元金
    額之損失，被上訴人因查報錯誤，致上訴人就拍賣標的物認識錯誤而應買，因而
    受有損失，對伊有侵權行為，就伊之上開損失應負損害賠償之責。又伊既已拒絕
    繳納拍定價金，即係已有表示撤銷或解除拍定買賣之意思表示，不論依民法第八
    十八條意思表示錯誤為撤銷，或依民法第三百五十九條物之瑕疵而解除契約，被
    上訴人就執行結果受償之金額，為無法律上原因而受利益，應將所受利益返還伊
    。為此，爰依侵權行為及不當得利之法律關係，提起本件訴訟，訴請被上訴人給
    付上訴人新臺幣（下同）二百十七萬一千零二十二元，及自民國八十八年三月十
    七日起至清償日止，按年息百分之五計算之利息。
二、被上訴人則以：伊聲請強制執行而查報債務人之財產時，係向地政機關申請土地
    及建物登記簿謄本，並據以聲請強制執行，依系爭建物登記簿謄本之記載，系爭
    建物門號確實為台中縣大里市○○路七十五號，伊指封及陳報過程並無過失，自
    無侵權行為責任可言。又前開上訴人所應負擔之二百十七萬一千零二十二元，係
    上訴人拒絕繳納價金，致執行法院須再拍賣，此係上訴人依法應繳納之差額，故
    伊取得該款項，係有法律上原因，並無不當得利等語，作為抗辯。
三、本件上訴人主張：緣被上訴人以訴外人林瑞滄、鍾兆連、林瑞坤等人積欠被上訴
    人新台幣六百三十萬元及遲延利息為由，向臺灣臺中地方法院聲請核發支付命令
    ，經該院核發支付命令並確定在案，被上訴人據確定之支付命令向台灣台中地方
    法院聲請強制執行，經台灣台中地方法院以八十七年度執字第一五五九四號強制
    執行事件，對訴外人林瑞滄所有就坐落於台中縣大里市○○段一一八二地號、地
    目「建」之土地及其上建號第三九一號建物執行查封拍賣，系爭土地上之建物門
    牌號碼於查封前已經整編為台中縣大里市○○路九巷八號、十號、十二號，被上
    訴人於聲請查封時所提出之建物登記簿謄本仍記載為整編前之台中縣大里市○○
    路七十五號，執行法院亦以舊門牌號碼製作拍賣公告，上訴人於八十八年二月二
    十三日以六百四十萬元參與執行法院所定之第三次拍賣之投標並得標，並已繳納
    保證金一百八十九萬元，嗣拍定後上訴人以系爭建物為整編後之台中縣大里市○
    ○路九巷八號、十號、十二號，執行法院未予標明，主張伊之應買有錯誤為由，
    拒絕繳納拍定價金，經執行法院撤銷該次拍賣程序，並定期再拍賣，執行法院於
    第五次拍賣由訴外人曾水懷、曾美玲共同以四百二十四萬元得標拍定。嗣執行法
    院以裁定命上訴人補繳再拍賣之程序費用一萬一千零二十二元及二次拍定金額之
    價差二百十六萬元，合計二百十七萬一千零二十二元等情，扣除沒收之保證金一
    百八十九萬元，遭執行法院沒收分配予債權人，執行法院另裁定，伊應負擔再拍
    賣差額二十八萬一千零二十二元等情為被上訴人所不爭執，並經本院調閱上開八
    十七年度執字第一五九九四號強制執行卷宗，查核屬實，固堪信為真實。茲所應
    審究者為上訴人之誤認拍賣標的物而應買，上訴人或被上訴人是否有過失。
四、按強制執行之執行債權人，固應查報債務之財產，以利執行法院就債務人之財產
    為拍賣變價程序以獲得求償，惟依強制執行法第五條二項之規定，執行債權人只
    需於書狀內記載執行之標的物，如執行標的物為不動產，只需提出土地及建物之
    登記簿謄本即已足。另債權人指封時，亦只需指明標的物現址，至於標的物之現
    狀則應由查封之執行書記官記明於查封筆錄，並於拍賣時註明，此觀強制執行法
    第七十七條甚明。查本件被上訴人係於八十七年八月二十八日聲請對訴外人林瑞
    滄所有之系爭房地為強制執行，依其所提出之台中縣大里地政事務所於同年月二
    十二日所出具之系爭土地及建物之登記謄本所載，系爭土地號標示為「台中縣大
    里市○○段一一八二地號」，系爭房屋之標示則為「台中縣大里市○○段一一八
    二地號土地上建號三九一號」之建物，且建物之門牌號碼則記載為「台中縣大里
    市○○路七十五號」，有上開土地及建物之登記謄本各一份附台灣台中地方法院
    八十七年執字第一五五九四號返還借款執行卷可參，是被上訴人請求執行之標的
    物，已提出最近之土地及建物登記簿謄本，難認其有過失，又系爭執行案件於執
    行法院八十七年九月十一日執行查封當時，雖系爭房屋門牌號碼業經整編為「台
    中縣大里市○○路九巷八號、十號、十二號」，且於查封時，新整編之門牌亦已
    釘在系爭建物之部分門上，然系爭房屋部分門上除有上開新整編之門牌外，其中
    有一門首上依然有「台中縣大里市○○路七十五號」之門牌，執行法院人員依被
    上訴人之指封，將本查封封條貼於該門牌號碼「台中縣大里市○○路七十五號」
    建物旁之牆壁上，此有被上訴人於八十八年五月二十五日陳報予執行法院之現場
    照片十張在卷可參（附於八十七年度執字第一五九四號執行卷內），且為上訴人
    所不爭執，足見查封之封條亦未貼錯標的物之位置，亦難被上訴人之指封有何過
    失。被上訴人之主張因拍賣公告記載建物門牌號碼為台中縣大里市○○路七十五
    號，伊於拍賣前至東興路查看，東興路六十五號與八十一號間有一空地，故誤以
    為所拍賣之土地為靠近路旁之空地，地點不錯，始以高價投標。然查拍賣公告明
    白記載拍賣標的物為「坐落於台中縣大里市○○段一一八二地號、地目建之土地
    及其上建號第三九一號建物，建物之門牌號為台中縣大里市○○路七十五號，並
    註記本件建物查封時為空屋，於拍定後點交，該建物為土造平房，且屋角有一部
    分傾毀，應買人應自行承擔其危險」，有拍賣公告可稽，查封封條亦貼於東興路
    七十五號門牌旁牆壁上，是系爭拍賣之標的物執行法院不知而未及於拍賣公告上
    ，將建物之門牌號碼由「台中縣大里市○○路七十五號」註明為「整編後門牌為
    台中市里市○○路九巷八號、十號、十二號」，然由上開拍賣公告及查封之封條
    貼於東興路七十五號上，拍賣公告有建物為土造平房，且屋角有一部分傾毀，應
    買人應自行承擔其危險之註記，拍賣標的物自不因門牌號碼整編而失去同一性，
    且應買人可就上開註記及查封之封條確定拍賣標的物之位置，不致發生認識錯誤
    。上訴人之誤認拍賣標的物為東興路六十五號至八十一號間之另一空地，係導因
    於自己自行認定拍賣公告「台中縣大里市○○路七十五號」建物所在之基地，現
    係一空地，並無公告上所載之「本國式土造平房住宅」存在，且上訴人認定之拍
    賣標的現場並無查封之封條，其基地上之外觀與拍賣公告上所載之現狀相去甚遠
    ，有上訴人向執行法院所提八十八年四月十七日之聲請狀及八十八年五月二十五
    日之聲明異議狀各一份附卷可參，衡諸常情，應買人既主觀上認其勘查之拍賣標
    的現狀與拍賣公告之不動產現況，差異如此之大，本應產生相當之懷疑而作進一
    步之查證，惟上訴人竟未進一步查證不動產標示，即冒然投標，是上訴人之錯誤
    投標，乃因自己未對拍賣標的確實審認之過失所致，尚與被上訴人查報執行標的
    過程中聲請強制執行提出之資料及指封無關，從而本件上訴人投標後，發現其投
    標買受之標的，非屬其個人主觀所欲標取之標的，故不依法繳款，乃致由執行法
    院命負擔前後拍定價格之差額及再行拍賣之費用，其所生之損害係上訴人個人過
    失所致，而非被上訴人查報執行標的錯誤所致，故本件上訴人主張其係因被告就
    執行標的查報錯誤而投標，其因拍賣遭到撤銷，而應負擔前後拍定價格之差額所
    造成之損失，係被上訴人查報錯誤所致，實無可採。
四、按因故意或過失，不法侵害他人之權利者，負損害賠償責任，民法第一百八十四
    條第一項前段定有明文。惟如行為人欠缺故意或過失，即不能令其負侵權行為之
    損害賠償責任。本件被上訴人辯稱伊於本件執行已盡其應盡之義務，並無故意過
    失乙節，依前開論述，尚非無據，又被上訴人稱伊聲請強制執行時並不知情有門
    牌整編之情形，上訴人亦未舉證被上訴人明知上情而不告知執行法院，自亦不能
    認為被上訴人之聲請執行及指封有何故意或過失。從而上訴人本於侵權行為之法
    律關係請求被上訴人賠償上開損害，即屬無據，不應准許。
五、次按意思表示之內容有錯誤，或表意人若知其事情即不為意思表示者，表意人得
    將其意思表示撤銷之。但以其錯誤或不知事情，非由表意人自己之過失者為限。
    民法第八十八條第一項所明定。是表意人為該條之撤銷意思表示者，以表意人無
    過失為要件，此觀法條之規定甚明。本件上訴人主張伊得標後之八十八年三月十
    二日向執行法院表示伊因拍賣標的物經門牌整編，拍賣公告之門牌為舊門牌，致
    誤認而投錯標，請求退還保證金，係有撤銷錯誤之意思表示，惟上訴人之錯誤意
    思表示，發生於意思表示之內容，即伊所欲買者為另一空地，並非系爭房地，此
    一過失，核屬上訴人自己之過失所造成，有如前述，上訴人自無權為撤銷意思表
    示。次按拍賣不動產依強制執行法第一百十三條準用同法第六十九條之規定，拍
    賣物買受人就物之瑕疵無擔保請求權。上訴人主張依民法第三百五十九條物之瑕
    疵擔保而解除契約，亦屬無據。故原拍賣並不因上訴人向執行法院為上開退回保
    證金之表示而失其效力甚明，上訴人自有依拍賣之條件繳足價金之義務。上訴人
    嗣於八十八年三月十五日向執行法院表示不願繳餘款，則執行法院撤銷該次拍賣
    程序，並定期再拍賣，於第五次拍賣由訴外人曾水懷、曾美玲共同以四百二十四
    萬元得標拍定。嗣執行法院以裁定命上訴人補繳再拍賣之程序費用一萬一千零二
    十二元及二次拍定金額之價差二百十六萬元，合計二百十七萬一千零二十二元，
    並以沒收上訴人繳納之保證金一百八十九萬元，另再裁定扣除上開證金後，上訴
    人應負擔再拍賣之差額二十八萬一千零二十二元，均合於強制執行法相關之規定
    ，被上訴人領取分配款，係本於執行法院依強制執行法所為價金之分配而取得，
    並非無法律上之原因，核無不當得利之可言。上訴人本於不當得利請求權，請求
    被上訴人返還利益，亦屬無據，不應准許。
六、綜上所述，上訴人依侵權行為及不當得利之法律關係，請求被上訴人應給付上訴
    人二百十七萬一千零二十二元，及自八十八年三月十七日起至清償日止，按年息
    百分之五計算之利息，為屬無據，應予駁回。上訴人之訴既經駁回，其假執行之
    聲請，亦失所附麗，應一併駁回。原審為上訴人敗訴之判決，及駁回其假執行之
    聲請，並無不合。上訴意旨指摘原判決不當，求予廢棄改判，為無理由，應予駁
    回上訴。
據上論結，本件上訴為無理由，依民事訴訟法第四百四十九條第一項、第七十八條，
判決如主文。
中      華      民      國    九十      年     十一     月    二十      日
~B1民事第三庭審判長法  官  陳照德
~B2                法  官  曾謀貴
~B3                法  官  蔡王金全
右為正本係照原本作成。
如對本判決上訴，須於收受判決送達後二十日內向本院提出上訴書狀，其未表明上訴
理由者，應於提出上訴後二十日內向本院提出上訴理由書（須按他造人數附具繕本）
，並繳納送達用雙掛號郵票拾份（每份參拾肆元）。
上訴時應提出委任律師或具有律師資格之人之委任狀；委任有律師資格者，另應附具
律師及格證書及釋明委任人與受任人有民事訴訟法第四百六十六條之一第一項但書或
第二項（詳附註）所定關係之釋明文書影本。
~B                書記官  阮正枝
中      華      民      國    九十      年     十一     月    二十一    日
附註：
民事訴訟法第四百六十六條之一（第一項、第二項）
對於第二審判決上訴，上訴人應委任律師為訴訟代理人。但上訴人或其法定代理人具
有律師資格者，不在此限。
上訴人之配偶、三親等內之血親、二親等內之姻親，或上訴人為法人、中央或地方機
關時，其所屬專任人員具有律師資格並經法院認為適當者，亦得為第三審訴訟代理人
。
                                                                        Ｈ


司法院資訊處製作；財團法人民間司法改革基金會備份。
